ACORDAO-COMPLETO-2375849

ACÓRDÃO 6881/2020 ATA 21/2020 - SEGUNDA CÂMARA

VISTOS, relatados e discutidos estes autos de Tomada de Contas Especial instaurada pelo então Ministério do Turismo em desfavor do Sr. Francisco de Assis Carvalho, ex-prefeito, em razão da impugnação de despesas do Convênio 1014/2010 (739916/2010) , tendo como objeto o incentivo ao turismo por meio do apoio financeiro à realização do evento intitulado "São João", no período de 21 a 23 de junho de 2010, com transferência de R$ 100.000,00 (cem mil reais) ao município de Olhos d'Água-PB;
ACORDAM os Ministros do Tribunal de Contas da União, reunidos em sessão da 2ª Câmara, ante as razões expostas pelo Relator, em:
9.1. rejeitar as razões de justificativa apresentadas pelo Sr. Francisco de Assis Carvalho;
9.2. com fulcro nos arts. 1º, inciso I, 16, inciso III, alínea "b", 19, parágrafo único, e 23, inciso III, alínea "a", da Lei 8.443/1992, julgar irregulares as contas do Sr. Francisco de Assis Carvalho; 
9.3. aplicar ao Sr. Francisco de Assis Carvalho a multa prevista no art. 58, inciso I, da Lei 8.443/1992, no valor de R$ 10.000,00 (dez mil reais) , fixando-lhe o prazo de 15 (quinze) dias, a contar da notificação, para que comprove, perante o Tribunal, nos termos do art. 214, inciso III, alínea "a", do Regimento Interno do TCU, o recolhimento da dívida ao Tesouro Nacional, atualizada monetariamente desde a data do presente acórdão até a do efetivo recolhimento, se for paga após o vencimento, na forma da legislação em vigor;
	9.4. autorizar, desde logo, a cobrança judicial da dívida, caso não atendidas as notificações, nos termos do art. 28, inciso II, da Lei 8.443/1992;
		9.5. autorizar o pagamento parcelado da dívida, caso solicitado, em até 36 (trinta e seis) parcelas mensais e consecutivas, nos termos do art. 26 da Lei 8.443/1992, c/c o art. 217 do Regimento Interno do TCU, fixando o vencimento da primeira parcela em quinze dias, a contar do recebimento da notificação do acórdão, e o das demais a cada trinta dias, devendo incidir sobre cada parcela os respectivos encargos, na forma prevista na legislação em vigor;
		9.6. alertar o responsável de que a falta de comprovação do recolhimento de qualquer parcela importará no vencimento antecipado do saldo devedor, nos termos do § 2º do art. 217 do Regimento Interno do TCU;
	9.7. remeter cópia da presente deliberação à Procuradoria Regional da República no Estado da Paraíba-PB, para as providências cabíveis, nos termos do § 7º, in fine, do art. 209 do Regimento Interno do TCU;
		9.8. dar ciência da presente deliberação ao responsável e ao Ministério do Turismo.

Tomada de Contas Especial contra Francisco de Assis Carvalho - ex-Prefeito - prefeitura Municipal de Olho D' Água/PB - Irreg. no Convênio nº CV-1014/2010 - Ministério do Turimo - Mtur - SIAFI n.° 739916.

Segunda Câmara

Município de Olhos d'Água-PB.

3. Interessados/Responsáveis:
3.1. Interessado: Ministério do Turismo.
3.2. Responsável: Francisco de Assis Carvalho (XXX.750.474-XX), ex-prefeito.

13.1. Ministros presentes: Ana Arraes (Presidente), Augusto Nardes e Aroldo Cedraz (Relator).
13.2. Ministro-Substituto convocado: Augusto Sherman Cavalcanti.
13.3. Ministro-Substituto presente: Marcos Bemquerer Costa.

ACORDAO-COMPLETO-2453558

Acórdão 6494/2022 - Segunda Câmara

AROLDO CEDRAZ

Adoto como parte integrante do Relatório a instrução do auditor da Secex-ES (peça 13) , que obteve a anuência do corpo diretivo da referida unidade técnica (peças 14 e 15) :
"INTRODUÇÃO
1.	Tratam os autos de tomada de contas especial instaurada pelo Ministério do Turismo (MTur) , em desfavor do Sr. Francisco de Assis Carvalho, ex-prefeito municipal de Olhos d'Água/PB (gestão 2009-2012 e 2013-2016) , em razão da impugnação total das despesas do Convênio 1014/2010 (739916/2010) , cujo objeto consistiu no incentivo ao turismo por meio do apoio à realização do evento intitulado "São João", nos dias 21 a 23 de junho de 2010, com vigência compreendida entre 21/6/2010 e 22/1/2011 (peça 2, p. 121) . Referido termo foi assinado somente no dia do início do festejo (peça 2, p. 51) .
HISTÓRICO 50
2.	De acordo com a instrução preliminar (peça 4) , o chamamento aos autos do responsável teve como objetivo a apresentação de razões de justificativa para a seguinte ocorrência:
I) Ausência de celebração de contrato com o empresário exclusivo dos artistas que se apresentaram no evento São João/2010, objeto do Convênio 1014/2010 (Siafi 739916/2010) , contrariando os ditames contidos no subitem 9.5.1.1 do Acórdão 96/2008-TCU-Plenário, pois o que se apresentou foi mera autorização que conferiu exclusividade apenas para os dias correspondentes à apresentação dos artistas, restrita à localidade do evento, em desacordo também com a alínea "oo" do inciso II da cláusula terceira do convênio.
3.	Regularmente processada a comunicação para audiência do responsável, mediante o Ofício TCU SECEX-ES 285, de 26/5/2017 - peça 8 (tendo o AR correspondente sido assinado em 9/6/2017 - peça 9) , o Sr. Francisco, devidamente representado por seu advogado (peça 11) , compareceu, intempestivamente, aos autos para apresentar sua defesa (peça 12) . Contudo, em observância ao princípio do formalismo moderado, cabe examinar os documentos ora juntados. Com efeito, essas justificativas serão sumariadas abaixo, seguidas das análises correspondentes.
EXAME TÉCNICO
Razões de justificativa apresentadas:
Questão: Contrato de exclusividade para contratação de artistas
Tese sintetizada acerca do entendimento que motivou a audiência: O instituto da inexigibilidade de licitação para contratação de profissional do setor artístico somente pode ser aplicado quando o contrato for celebrado diretamente com o artista ou então com um empresário exclusivo, que deverá possuir contrato de exclusividade registrado em cartório, o qual difere daquele que confere exclusividade apenas para os dias de apresentação dos artistas e restrito à localidade do evento.
Argumentos da defesa: 
4.	O responsável sustenta que foi induzido ao erro pelo Ministério do Turismo que, à época de celebração do ajuste, teria informado que o Município deveria juntar ao processo somente a carta de exclusividade, alegando, ainda, que o convênio fora cumprido e que os preços praticados foram razoáveis, devendo a irregularidade ora apontada ser considerada apenas como falha formal, consoante jurisprudência deste Tribunal.
Análise:
5.	O cerne da questão - e o seu deslinde - orbita em torno da correta operacionalização do instituto da inexigibilidade (art. 25, inciso III, da Lei 8.666/1993) aos casos de contratação de profissional de qualquer setor artístico, diretamente ou através de empresário exclusivo, desde que consagrado pela crítica especializada ou pela opinião pública.
6.	O Tribunal determinou, por meio do Acórdão 96/2008-TCU-Plenário, ao MTur que fizesse constar em seus manuais de prestação de convênios e nos termos dessas avenças que, para a contratação por inexigibilidade, deveria ser apresentada cópia do contrato de exclusividade dos artistas com o empresário contratado, registrado em cartório, o qual difere daquele que confere exclusividade apenas para os dias de apresentação dos artistas e restrito à localidade do evento.
7.	Contudo, julgados mais recentes do Tribunal em tomadas de contas especiais têm dado novos contornos à interpretação ao referido decisum. A partir do Acórdão 5662/2014-TCU-Primeira Câmara, adotou-se a deliberação apresentada pelo Ministro-Relator Bruno Dantas, no sentido de que, nos casos em que restasse comprovada a ausência de contratos de exclusividade entre a sociedade contratada pelo convenente e os artistas/bandas, tal constatação tornaria irregular a contratação por inexigibilidade de licitação, pois esses documentos seriam imprescindíveis para caracterizar a inviabilidade de competição de que trata o art. 25, inciso III, da Lei 8.666/93. Porém, essa irregularidade, por si só, isoladamente, ensejaria somente a aplicação de multa ao responsável, não sendo suficiente para caracterizar a ocorrência de débito.
8.	Nesse sentido, recente julgado do Tribunal decidiu que a dispensa indevida de licitação na contratação de artistas pela administração pública não resulta, automaticamente, na existência de dano. Veja-se, nesse sentido, excerto do Acórdão 1435/2017-TCU-Plenário (Ministro-Relator Vital do Rego) , Sessão de 5/7/2017:
ACORDAM os Ministros do Tribunal de Contas da União, reunidos em sessão plenária, ante as razões expostas pelo relator, em:
9.1. conhecer da consulta, por atender aos requisitos de admissibilidade;
9.2. responder ao consulente que:
9.2.1. a apresentação apenas de autorização/atesto/carta de exclusividade que confere exclusividade ao empresário do artista somente para o (s) dia (s) correspondente (s) à apresentação deste, sendo ainda restrita à localidade do evento, não atende aos pressupostos do art. 25, inciso III, da Lei 8.666/1993, representando impropriedade na execução do convênio;
9.2.2. do mesmo modo, contrariam o sobredito dispositivo legal as situações de contrato de exclusividade - entre o artista/banda e o empresário - apresentado sem registro em cartório, bem como de não apresentação, pelo convenente, do próprio contrato de exclusividade;
9.2.3. tais situações, no entanto, podem não ensejar, por si sós, o julgamento pela irregularidade das contas tampouco a condenação em débito do (s) responsável (is) , a partir das circunstâncias inerentes a cada caso concreto, uma vez que a existência de dano aos cofres públicos, a ser comprovada mediante instauração da devida tomada de contas especial, tende a se evidenciar em cada caso, entre outras questões, quando:
9.2.3.1. houver indícios de inexecução do evento objeto do convênio; ou
9.2.3.2. não for possível comprovar o nexo de causalidade, ou seja, que os pagamentos tenham sido recebidos pelo artista ou por seu representante devidamente habilitado, seja detentor de contrato de exclusividade, portador de instrumento de procuração ou carta de exclusividade, devidamente registrados em cartório.
9.3. enviar cópia deste acórdão, acompanhado do relatório e do voto que o fundamentam, ao Ministro do Turismo;
9.4. determinar o arquivamento do presente processo. 
9.	A supramencionada decisão tratou de consulta formulada pelo Ministro do Turismo acerca da aplicabilidade de dispositivos legais em face de diversos julgados emitidos pelo Tribunal relacionados à análise de prestações de contas de recursos federais repassados mediante convênio, mais especificamente, quanto a cachês de artistas e bandas.
10.	Dessa forma, restou assente posicionamento do TCU no sentido de que a não apresentação do contrato exclusividade celebrado entre o convenente e os artistas não constituem, por si só, caracterização de prejuízo ao erário.
11.	No caso vertente, verificou-se que, segundo a Nota Técnica de Reanálise 590/2014, a execução física do objeto foi aprovada (peça 2, p. 96-9) . Contudo, o órgão convenente reprovou, por meio da Nota Técnica de Reanálise Financeira 450/2014 (p. 90-94) , os aspectos financeiros da execução, fato que ensejou a reprovação das contas do responsável, mas somente em razão da inobservância aos ditames contidos no Acórdão 96/2008-TCU-Plenário (subitem 9.5.1.1) , no que concerne à inexistência de contrato de exclusividade dos artistas com o empresário contratado, registrado em cartório.
12.	 Nesse contexto, foi promovida a audiência do responsável, conforme instrução preliminar (peça 4) , haja vista que embora os fundamentos apontassem para a não constituição de débito, forçoso reconhecer que não restara elidida a irregularidade referente à contratação, por inexigibilidade de licitação, de artistas para apresentações musicais no evento São João/2010, por meio de empresa que detinha apenas cartas de exclusividade desses artistas para os dias dos eventos, ensejando, em tese, a proposição de multa ao responsável, caso as razões de justificativa não fossem acolhidas.
13. Contudo, após a elaboração da instrução preliminar por esta unidade, em 5/5/2017, sobreveio a prolação do sobredito Acórdão 1435/2017-TCU-Plenário, em 5/7/2017, que consolidou o entendimento do Tribunal no sentido da necessidade do exame de cada caso em particular com vistas à aplicação correta da legislação pertinente.
14.	Com efeito, é imperioso levar-se em conta, no caso sob exame, que a vigência do convênio começou apenas na data das assinaturas de seu termo, apostas somente no mesmo dia do início da festa (peça 2, p. 51) . Por conta disso, entende-se que não se mostra razoável exigir que o processo de contratação dos artistas, cuja homologação logicamente seria anterior ao evento, observasse previamente a jurisprudência aplicável a recursos federais, mesmo inexistindo sequer algum convênio assinado à época do curso de tal procedimento licitatório. Além disso, observa-se que o MTur, quando assinou o convênio, possuía condições de inferir que as contratações já teriam ocorrido, formal ou verbalmente, evidenciando, dessa forma, aquiescência do concedente aos atos até então realizados.
15.	Desse modo, considerando que a execução física do objeto do convenio foi confirmada pelo órgão concedente - e que não foram identificadas outras irregularidades na sua execução - e, considerando ainda, que a exigência do contrato de exclusividade, conforme jurisprudência do TCU, somente fora comunicada ao convenente no dia de início da festividade, entende-se que as razões de justificativas apresentadas podem ser acolhidas e a impropriedade objeto da audiência considerada falha formal, conferindo-lhe o status de ressalva às contas do responsável, de forma a dar-lhe quitação. 
CONCLUSÃO
16.	Conforme evidenciado na instrução inicial (peça 4) e nos itens 5 a 15 desta instrução, a não apresentação de contrato de exclusividade celebrado entre o convenente e os empresários exclusivos das bandas, conforme previsto na alínea "oo" do inciso II da cláusula terceira do Convênio 1014/2010 (Siafi 739916/2010) , merece ser considerada, no caso concreto, como falha formal, por descumprimento de cláusula convenial, mas não tendo o condão de, isoladamente, representar prejuízo ao erário, conforme entendimento consolidado no âmbito desta Corte de Contas (vide, por todos, o Acórdão 1435/2017-TCU-Plenário) .
17.	Apesar da falha em questão poder, em tese, ensejar a aplicação de multa, afigura-se como medida mais adequada ao caso ora examinado o afastamento da responsabilidade do agente, tendo em vista que a assinatura do convênio ocorreu na mesma data de início da festa objeto do ajuste, não se mostrando razoável admitir que as regras financeiras pactuadas pudessem retroagir para se aplicar aos procedimentos administrativos anteriores realizados no âmbito do município. Além disso, registramos que a execução física do objeto foi aprovada pelo concedente.
18.	Cabe, ainda, formular proposta de encaminhamento ao Ministério do Turismo, com vistas a dar-lhe ciência acerca da morosidade no exame das contas do responsável, haja vista que, apesar do fato gerador do suposto prejuízo ao erário ter ocorrido em 22/11/2010 (peça 2, p. 123) , o relatório final contendo as conclusões da comissão de TCE fora emitido somente em 27/3/2015 (p. 125) .
19.	 Dessa forma, propõe-se julgar regulares com ressalvas as contas do Sr. Francisco de Assis Carvalho, dando-lhe quitação, nos termos dos artigos 16, inciso II, e 18 da Lei 8.443/1992, c/c o artigo 208 do Regimento Interno do TCU, em face da impropriedade verificada em sua gestão dos recursos recebidos.
PROPOSTA DE ENCAMINHAMENTO
20. Diante do exposto, submetem-se os autos à consideração superior, propondo:
a) acolher as razões de justificativa apresentadas pelo Sr. Francisco de Assis Carvalho, porquanto suficientes para elidir as irregularidades a ele atribuídas;
b) julgar, com fundamento nos arts. 1º, inciso I, 16, inciso II, 18 e 23, inciso II, da Lei 8.443/1992, c/c os arts. 1º, inciso I, 208 e 214, inciso II, do Regimento Interno, regulares com ressalva, em face da falha adiante apontada, as contas do Sr. Francisco de Assis Carvalho (CPF XXX.750.474-XX) , ex-prefeito municipal de Olhos d'Água/PB (gestão: 2009-2012 e 2013-2016) , relativas ao Convênio 1014/2010 (739916/2010) , cujo objeto consistiu no incentivo ao turismo por meio do apoio à realização do evento intitulado "São João", nos dias 21 a 23 de junho de 2010, dando-lhe quitação: 
a) Ausência de celebração de contrato com o empresário exclusivo dos artistas que se apresentaram no evento São João/2010, objeto do Convênio 1014/2010 (Siafi 739916/2010) , contrariando os ditames contidos no subitem 9.5.1.1 do Acórdão 96/2008-TCU-Plenário, pois o que se apresentou foi mera autorização que conferiu exclusividade apenas para os dias correspondentes à apresentação dos artistas, restrita à localidade do evento, em desacordo também com a alínea "oo" do inciso II da cláusula terceira do convênio.
c) dar, com fundamento no art. 7º da Resolução TCU 265/2014, ciência ao Município de Olhos d'Água/PB sobre a seguinte impropriedade:
a) Ausência de celebração de contrato com o empresário exclusivo dos artistas que se apresentaram no evento São João/2010, objeto do Convênio 1014/2010 (Siafi 739916/2010) , contrariando os ditames contidos no subitem 9.5.1.1 do Acórdão 96/2008-TCU-Plenário, pois o que se apresentou foi mera autorização que conferiu exclusividade apenas para os dias correspondentes à apresentação dos artistas, restrita à localidade do evento, em desacordo também com a alínea "oo" do inciso II da cláusula terceira do convênio.
d) dar, com fundamento no art. 7º da Resolução TCU 265/2014, ciência ao Ministério do Turismo, acerca da morosidade no processamento da tomada de contas especial pelo órgão concedente no tocante aos repasses de recursos federais ao Município de Olhos d'Água/PB, no âmbito do Convênio 1014/2010 (Siafi 739916/2010) , haja vista que, apesar do fato gerador do suposto prejuízo ao erário ter ocorrido em 22/11/2010, de acordo com o relatório do tomador de contas, tal relatório contendo as conclusões finais da comissão de TCE fora emitido somente em 27/3/2015;
e) dar ciência do acórdão que vier a ser proferido ao responsável; ao Ministério do Turismo, para fins de baixa de responsabilidade; e ao Município de Olhos d'Água/PB;
f) arquivar os presentes autos, após as devidas comunicações, se esgotados os prazos sem a interposição de recurso, com fulcro no art. 169, II, do RITCU."
2. 	O Ministério Público de Contas, representado pelo ilustre Procurador Rodrigo Medeiros de Lima, divergiu da proposta da unidade técnica, nos termos do parecer transcrito a seguir (peça 16) :
		"Cuidam os autos de Tomada de Contas Especial (TCE) instaurada pelo Ministério do Turismo (MTur) em desfavor do Sr. Francisco de Assis Carvalho, ex-prefeito do município de Olhos d'Água/PB (gestão 2009-2012 e 2013-2016) , em razão da impugnação total das despesas do Convênio 1.014/2010, cujo objeto era o incentivo ao turismo, por meio do apoio à realização do evento intitulado "São João", realizado nos dias 21 a 23/6/2010.
Para a realização do evento junino, o MTur repassou ao município, em parcela única, a quantia de R$ 100.000,00, em 22/11/2010 (peça 1, p. 55) , com previsão de contrapartida no montante de R$ 5.000,00 (peça 1, p. 39-40) .
Nestes autos, foi realizada a audiência do Sr. Francisco de Assis Carvalho, tendo em vista a seguinte ocorrência:
a) ausência de celebração de contrato com o empresário exclusivo dos artistas que se apresentaram no evento São João/2010, objeto do Convênio 1014/2010 (Siafi 739916/2010) , contrariando os ditames contidos no subitem 9.5.1.1 do Acórdão 96/2008-TCU-Plenário, pois o que se apresentou foi mera autorização que conferiu exclusividade apenas para os dias correspondentes à apresentação dos artistas, restrita à localidade do evento, em desacordo também com a alínea "oo" do inciso II da cláusula terceira do convênio.
 (excerto do ofício de audiência à peça 8, p. 1) 
Recebidas as razões de justificativa do ex-prefeito (peça 12) , a Secretaria de Controle Externo no Estado do Espírito Santo (Secex/ES) promoveu a correspondente análise, por meio da instrução à peça 13 (pareceres concordantes do escalão dirigente da Secex/ES às peças 14 e 15) .
Considerando que, posteriormente à realização da audiência, em 5/6/2017 (peça 8) , sobreveio a prolação do Acórdão 1435/2017-TCU-Plenário, na sessão de 5/7/2017, a Secex/ES concluiu, com base em sua interpretação dessa deliberação, que a ocorrência que havia justificado a realização do contraditório nesta TCE configuraria mera impropriedade, o que justificaria sua proposta de julgamento pela regularidade com ressalva das contas do Sr. Francisco de Assis Carvalho.
O Ministério Público discorda do encaminhamento sugerido pela Secex/ES.
Antes de adentrar na discussão do caso concreto tratado neste processo, há que se destacar as mudanças na jurisprudência deste Tribunal que sucederam à realização da audiência do Sr. Francisco de Assis Carvalho nesta TCE.
Sobre a contratação de artistas e bandas para apresentação em shows custeados por recursos oriundos de convênios firmados pelo MTur, à jurisprudência do TCU foram agregados, em 2017, dois novos acórdãos, que deram novos contornos ao entendimento externado por meio do paradigmático Acórdão 96/2008-TCU-Plenário (Relator: Ministro Benjamin Zymler) , a saber: Acórdãos 1.435 (consulta) - mencionado pela Secex/ES - e 2.649 (TCE) , ambos do Plenário e sob relatoria do Ministro Vital do Rêgo.
Ao que interessa ao caso concreto sob exame nesta TCE, cabe destacar que o Acórdão 1435/2017-TCU-Plenário previu que as situações de contratos/cartas de exclusividade - entre o artista/banda e o empresário - apresentados sem registro em cartório, bem como as de não apresentação, pelo convenente, do próprio contrato ou da carta de exclusividade, somente ensejariam eventual irregularidade de contas e imputação de débito aos envolvidos, entre outras possibilidades, quando:
9.2.3.1. houver indícios de inexecução do evento objeto do convênio; ou 
9.2.3.2. não for possível comprovar o nexo de causalidade, ou seja, que os pagamentos tenham sido recebidos pelo artista ou por seu representante devidamente habilitado, seja detentor de contrato de exclusividade, portador de instrumento de procuração ou carta de exclusividade, devidamente registrados em cartório.
 (grifo nosso) 
Como há indícios de que os festejos juninos foram realizados no município de Olhos d´Água, afasta-se a primeira hipótese da transcrição supra (subitem 9.2.3.1 do acórdão) e volta-se o foco da análise, consoante subitem 9.2.3.2 do Acórdão 1435/2017-TCU-Plenário, para a averiguação do nexo entre os pagamentos efetuados pela prefeitura municipal de Olhos d´Água ao empresário individual Francisco de Assis Paulo Marques, cujo nome de fantasia é Agyttus Promoções Artísticas, e o recebimento das quantias por representante devidamente habilitado dos três artistas que se apresentaram nos referidos festejos: Banda Xinelo Dela; Geraldinho Lins e Banda Solteirões do Forró.
Por meio de consultas ao Siconv e à base CNPJ, realizadas com observância das diretrizes do Acórdão 2649/2017-TCU-Plenário, foi possível aferir que o artista Geraldinho Lins concedeu seus direitos de representação pessoalmente à Agyttus, especificamente para apresentação no dia 22/6/2010 no município de Olhos d´Água.
A Banda Xinelo Dela concedeu seus direitos de representação à Agyttus para o dia 21/6/2010, por meio do empresário individual Ítalo de Oliveira Lacerda, detentor do CNPJ que utilizava o nome fantasia "Forró Xinelo Dela" (nome fantasia atual: "Pegada Produções e Eventos") , para a apresentação no município de Olhos d´Água.
A Banda Solteirões do Forró, por sua vez, concedeu seus direitos à Agyttus por intermédio de um de seu sócio administrador à época, o Sr. Antônio Isaías Paiva Duarte, para apresentação no município de Olhos d´Água, especificamente no dia 23/6/2010.
Nota-se, portanto, que não há que se falar em débito nesta TCE, visto que, tendo em vista o disposto no subitem 9.2.3.2 do Acórdão 1435/2017-TCU-Plenário e no subitem 9.8 do Acórdão 2649/2017-TCU-Plenário, foi possível verificar a validade da representação legal dos artistas contratados e, em consequência, que os pagamentos foram realizados a intermediário, contratado pela prefeitura municipal, com base em carta de exclusividade outorgada diretamente pelo artista ou por representante devidamente habilitado.
Apesar de ter sido afastada a possibilidade de se perseguir possível débito nesta TCE, não pode ser aceita como mera impropriedade, nos termos defendidos pela Secex/ES, a presença, tão somente, de cartas de exclusividade concedidas pelos artistas à Agyttus Promoções Artísticas, para apresentação em local e data específicos, de modo a justificar a inexigibilidade de licitação.
Havia, no caso concreto sob exame, a possibilidade de realização de licitação para a contratação das três atrações artísticas que se apresentaram na festa junina, considerando que, para a referida contratação, apenas o artista Geraldinho Lins concedeu seus direitos de representação pessoalmente à Agyttus Promoções Artísticas (situação verificada em consulta ao Siconv) . Nas três concessões de representação a intermediário, contudo, a Agyttus obteve tal direito apenas para localidade e momento específicos.
Mesmo no caso do artista Geraldinho Lins, há que se atentar para o fato de que a prefeitura municipal de Olhos d´Água poderia ter contratado o artista diretamente e não por meio de uma empresa intermediária, conforme ocorreu, visto que a Agyttus obteve a autorização pessoal do artista, via carta de exclusividade, apenas para a apresentação no referido município em uma data específica (22/6/2010) .
Assim, em nenhum dos três casos mencionados de contratação intermediada pela Agyttus verificou-se o pressuposto de contratação direta dos profissionais do setor artístico "diretamente ou através de empresário exclusivo", conforme preceitua o inciso III do art. 25 da Lei 8.666/1993, sem a restrição de local e data específicos. Há, portanto, a presença de uma ilegalidade na situação indicada no ofício de audiência dirigido ao ex-prefeito, que não foi por ele justificada.
Registre-se que a formulação de um juízo que implique a irregularidade das contas de responsáveis que tenham infringido a regra positivada no inciso III do art. 25 da Lei de Licitações, a exemplo da situação delineada nestes autos, não contrasta com o decidido no Acórdão 1435/2017-TCU-Plenário, por meio do qual o Tribunal apreciou a questão jurídica ora em análise de forma abstrata, em sede de consulta.
Nesse sentido, a fim de demonstrar o juízo da Corte de Contas no sentido de que a apresentação apenas de documento que confere exclusividade ao intermediário somente para o (s) dia (s) correspondente (s) ao (s) evento (s) , sendo ainda restrito à localidade deste (s) , representa situação que afronta o comando do inciso III do art. 25 da Lei 8.666/1993, basta conferir que a redação do subitem 9.2.1 do Acórdão 1435/2017-TCU-Plenário declara que tal conduta "não atende aos pressupostos do art. 25, inciso III, da Lei 8.666/1993", senão vejamos:
9.2.1. a apresentação apenas de autorização/atesto/carta de exclusividade que confere exclusividade ao empresário do artista somente para o (s) dia (s) correspondente (s) à apresentação deste, sendo ainda restrita à localidade do evento, não atende aos pressupostos do art. 25, inciso III, da Lei 8.666/1993, representando impropriedade na execução do convênio; (grifo nosso) 
Ora, se a aludida conduta não atende aos pressupostos do que está gravado em lei, será essa ação considerada um ato jurídico ilícito e, por consectário lógico, um ato ilegal, passível de ser enquadrado na hipótese de incidência da alínea "b" do inciso III do art. 16 da Lei 8.443/1992, qual seja, a prática de ato de gestão ilegal.
Volvendo ao caso concreto, insta asseverar que os elementos que compõem os autos evidenciam que o gestor estava ciente da necessidade de apresentar, na prestação de contas, os contratos de exclusividade dos artistas com o empresário contratado, registrados em cartório, nos termos do Acórdão 96/2008-TCU-Plenário, conforme se observa na alínea "oo" do item II da Cláusula Terceira do instrumento de convênio (peça 2, p. 39) , o que evidenciou a potencial consciência da ilicitude por parte do ex-gestor.
Considerando o raciocínio anteriormente exposto, não há condições de ser aceita a defesa apresentada pelo ex-gestor municipal neste processo. Em consequência, suas contas devem ser julgadas irregulares, com aplicação da multa prevista no inciso II do art. 58 da Lei Orgânica/TCU.
Diante do exposto, este membro do Ministério Público de Contas da União diverge da proposta da Secex/ES, sugerindo o seguinte encaminhamento para esta TCE, em substituição àquele apresentado no parágrafo 20 da instrução à peça 13:
24.1.	rejeitar as razões de justificativa apresentadas pelo Sr. Francisco de Assis Carvalho;
24.2.	julgar irregulares as contas do Sr. Francisco de Assis Carvalho, com base na alínea "b" do inciso III do art. 16 da Lei 8.443/1992;
24.3.	aplicar ao Sr. Francisco de Assis Carvalho a multa prevista no inciso II do art. 58 da Lei 8.443/1992, com a fixação do prazo de quinze dias, a contar da notificação, para comprovar, perante o Tribunal (art. 214, inciso III, alínea "a", do Regimento Interno/TCU) , o recolhimento da dívida à Conta Única do Tesouro Nacional, atualizada monetariamente desde a data do acórdão que vier a ser proferido até a do efetivo recolhimento, se for paga após o vencimento, na forma da legislação em vigor;
24.4.	autorizar, desde logo, nos termos do art. 28, inciso II, da Lei 8.443/1992, a cobrança judicial da dívida, caso não atendida a notificação."
	É o Relatório.

Joanilson Guedes Barbosa (OAB/PB 13.295).

Procurador Rodrigo Medeiros de Lima.

TOMADA DE CONTAS ESPECIAL INSTAURADA PELO MINISTÉRIO DO TURISMO. APOIO FINANCEIRO À REALIZAÇÃO DE FESTIVIDADE. CONTRATAÇÃO DIRETA DA EMPRESA INTERMEDIADORA DE ARTISTAS. INEXISTÊNCIA DE CONTRATO DE EXCLUSIVIDADE. OFENSA AO ART. 25, INCISO III, DA LEI 8.666/1993. CONTAS IRREGULARES. MULTA. CIÊNCIA. ARQUIVAMENTO.

TOMADA DE CONTAS ESPECIAL (TCE)

Secretaria do TCU no Estado do Espírito Santo.

Cuidam os autos de Tomada de Contas Especial instaurada pelo então Ministério do Turismo - Mtur, em desfavor de Francisco de Assis Carvalho, ex-prefeito, em razão da impugnação de despesas do Convênio 1014/2010 (739916/2010) , tendo como objeto o incentivo ao turismo por meio do apoio financeiro à realização do evento intitulado "São João", no período de 21 a 23 de junho de 2010, com transferência de R$ 100.000,00 (cem mil reais) ao município de Olhos d'Água/PB. 
2.	Como visto no Relatório precedente, verificou-se que a execução física do objeto do convênio foi confirmada pelo órgão concedente, restando a verificação, nessa etapa processual junto ao Tribunal de Contas da União, da questão referente à contratação dos artistas.
3.	O referido responsável foi chamado ao processo em sede de audiência para apresentar razões de justificativa quanto à seguinte ocorrência, consistente em descumprimento de cláusula convenial:
"I) Ausência de celebração de contrato com o empresário exclusivo dos artistas que se apresentaram no evento São João/2010, objeto do Convênio 1014/2010 (Siafi 739916/2010) , contrariando os ditames contidos no subitem 9.5.1.1 do Acórdão 96/2008-TCU-Plenário, pois o que se apresentou foi mera autorização que conferiu exclusividade apenas para os dias correspondentes à apresentação dos artistas, restrita à localidade do evento, em desacordo também com a alínea "oo" do inciso II da cláusula terceira do convênio."
4.	Em sua defesa, o ex-prefeito sustentou, inclusive em elementos adicionais juntados ao autos após a instrução de mérito da unidade técnica (peças 17 a 25) , que o convênio foi cumprido e que "Não houve dolo, culpa grave, e ou, má fé na conduta do gestor ao contratar mediante inexigibilidade bandas com empresas que detinham apenas cartas de exclusividade, pois, entre 2008 a 2010, tanto o Tribunal de Contas do Estado da Paraíba, com o Ministério do Turismo MTUR, orientavam os gestores à procederem a contratação de bandas por inexigibilidade, com base em carta de exclusividade." 
5.	Também foi alegado pelo responsável, em resumo, como noticiado na instrução de unidade técnica, que teria havido suposta indução "ao erro pelo Ministério do Turismo que, à época de celebração do ajuste, teria informado que o Município deveria juntar ao processo somente a carta de exclusividade, alegando, ainda, que o convênio fora cumprido e que os preços praticados foram razoáveis, devendo a irregularidade ora apontada ser considerada apenas como falha formal, consoante jurisprudência deste Tribunal."
6.	Ao analisar as alegações apresentadas, em cotejo com a jurisprudência desta Corte de Contas, a unidade técnica concluiu que a não apresentação de contrato de exclusividade celebrado entre o convenente e os empresários exclusivos das bandas, conforme previsto na alínea "oo" do inciso II da cláusula terceira do Convênio 1014/2010 (Siafi 739916/2010) , merecia ser considerada, no caso concreto, como falha formal, mas sem o condão de representar prejuízo ao erário.
7.	Em que pese entender também que o referido descumprimento poderia, em tese, ensejar a aplicação de multa, concluiu a unidade instrutiva pelo afastamento da responsabilidade do ex-gestor (falha formal) , tendo em vista a verificação das condições do caso concreto, em especial considerando que a assinatura do convênio ocorreu na mesma data de início da festa objeto do ajuste.
8.	Por outro lado, o MPTCU, após perscrutar dados do Siconv e da base CNPJ, aliado a detido esclarecimento acerca da evolução jurisprudencial do TCU, divergiu da proposta da unidade técnica, por entender, em síntese, que não poderia ser aceita como mera impropriedade a presença, tão somente, de cartas de exclusividade concedidas pelos artistas à intermediária Agyttus Promoções Artísticas, para apresentação em local e data específicos, de modo a justificar a inexigibilidade de licitação, irregularidade última que remanesceria dos autos, tendo em vista o afastamento do débito.
9.	Como bem destacado pelo Parquet, havia, no caso concreto, a possibilidade de realização de licitação para a contratação das três atrações artísticas que se apresentaram na festa junina, eis que, nas três concessões de representação a intermediário, a empresa teria obtido o direito apenas para localidade e momento específicos.
10.	Nesse passo, verifico que assiste razão ao MPTCU em seu parecer, cujos fundamentos acolho como minhas próprias razões de decidir, o qual abordou, com bastante propriedade, todas as questões necessárias ao deslinde do feito.
11.	Com efeito, devem ser rejeitadas as razões de justificativa apresentadas, restando claro o descumprimento de regra do convênio e a prática de ato de gestão ilegal, subsumindo-se o caso concreto à hipótese constante da alínea "b", inciso III, art. 16, da Lei 8.443/1992, com consequente julgamento pela irregularidade das contas, sem débito, mas com a aplicação da multa prevista no art. 58 da referida lei. 
12.	Configurou-se irregular, nas circunstâncias do caso concreto, como pormenorizadamente detalhado no parecer do MPTCU, a contratação direta da empresa intermediária, por inexigibilidade de licitação, com inobservância ao art. 25, inciso III, da Lei 8.666/1993.
13.	Nesse contexto, permito-me destacar o seguinte excerto do parecer do MPTCU, por seu conteúdo esclarecedor
" Apesar de ter sido afastada a possibilidade de se perseguir possível débito nesta TCE, não pode ser aceita como mera impropriedade, nos termos defendidos pela Secex/ES, a presença, tão somente, de cartas de exclusividade concedidas pelos artistas à Agyttus Promoções Artísticas, para apresentação em local e data específicos, de modo a justificar a inexigibilidade de licitação.
 Havia, no caso concreto sob exame, a possibilidade de realização de licitação para a contratação das três atrações artísticas que se apresentaram na festa junina, considerando que, para a referida contratação, apenas o artista Geraldinho Lins concedeu seus direitos de representação pessoalmente à Agyttus Promoções Artísticas (situação verificada em consulta ao Siconv) . Nas três concessões de representação a intermediário, contudo, a Agyttus obteve tal direito apenas para localidade e momento específicos.
 Mesmo no caso do artista Geraldinho Lins, há que se atentar para o fato de que a prefeitura municipal de Olhos d´Água poderia ter contratado o artista diretamente e não por meio de uma empresa intermediária, conforme ocorreu, visto que a Agyttus obteve a autorização pessoal do artista, via carta de exclusividade, apenas para a apresentação no referido município em uma data específica (22/6/2010) .
 Assim, em nenhum dos três casos mencionados de contratação intermediada pela Agyttus verificou-se o pressuposto de contratação direta dos profissionais do setor artístico "diretamente ou através de empresário exclusivo", conforme preceitua o inciso III do art. 25 da Lei 8.666/1993, sem a restrição de local e data específicos. Há, portanto, a presença de uma ilegalidade na situação indicada no ofício de audiência dirigido ao ex-prefeito, que não foi por ele justificada.
 Registre-se que a formulação de um juízo que implique a irregularidade das contas de responsáveis que tenham infringido a regra positivada no inciso III do art. 25 da Lei de Licitações, a exemplo da situação delineada nestes autos, não contrasta com o decidido no Acórdão 1435/2017-TCU-Plenário, por meio do qual o Tribunal apreciou a questão jurídica ora em análise de forma abstrata, em sede de consulta.
 Nesse sentido, a fim de demonstrar o juízo da Corte de Contas no sentido de que a apresentação apenas de documento que confere exclusividade ao intermediário somente para o (s) dia (s) correspondente (s) ao (s) evento (s) , sendo ainda restrito à localidade deste (s) , representa situação que afronta o comando do inciso III do art. 25 da Lei 8.666/1993, basta conferir que a redação do subitem 9.2.1 do Acórdão 1435/2017-TCU-Plenário declara que tal conduta "não atende aos pressupostos do art. 25, inciso III, da Lei 8.666/1993", senão vejamos:
9.2.1. a apresentação apenas de autorização/atesto/carta de exclusividade que confere exclusividade ao empresário do artista somente para o (s) dia (s) correspondente (s) à apresentação deste, sendo ainda restrita à localidade do evento, não atende aos pressupostos do art. 25, inciso III, da Lei 8.666/1993, representando impropriedade na execução do convênio; (grifo nosso) 
Ora, se a aludida conduta não atende aos pressupostos do que está gravado em lei, será essa ação considerada um ato jurídico ilícito e, por consectário lógico, um ato ilegal, passível de ser enquadrado na hipótese de incidência da alínea "b" do inciso III do art. 16 da Lei 8.443/1992, qual seja, a prática de ato de gestão ilegal.
 Volvendo ao caso concreto, insta asseverar que os elementos que compõem os autos evidenciam que o gestor estava ciente da necessidade de apresentar, na prestação de contas, os contratos de exclusividade dos artistas com o empresário contratado, registrados em cartório, nos termos do Acórdão 96/2008-TCU-Plenário, conforme se observa na alínea "oo" do item II da Cláusula Terceira do instrumento de convênio (peça 2, p. 39) , o que evidenciou a potencial consciência da ilicitude por parte do ex-gestor. 
23. Considerando o raciocínio anteriormente exposto, não há condições de ser aceita a defesa apresentada pelo ex-gestor municipal neste processo. Em consequência, suas contas devem ser julgadas irregulares, com aplicação da multa prevista no inciso II do art. 58 da Lei Orgânica/TCU."
14.	Por fim, peço vênias apenas para pequeno ajuste na proposta do Parquet, relativamente ao inciso do art. 58, a fundamentar a aplicação de multa ao ex-gestor, considerando que se trata da hipótese específica prevista no parágrafo único do art. 19 da Lei 8.443/1992, a saber: 
"Art. 19. Quando julgar as contas irregulares, havendo débito, o Tribunal condenará o responsável ao pagamento da dívida atualizada monetariamente, acrescida dos juros de mora devidos, podendo, ainda, aplicar-lhe a multa prevista no art. 57 desta Lei, sendo o instrumento da decisão considerado título executivo para fundamentar a respectiva ação de execução.  
Parágrafo único. Não havendo débito, mas comprovada qualquer das ocorrências previstas nas alíneas a, b e c do inciso III, do art. 16, o Tribunal aplicará ao responsável a multa prevista no inciso I do art. 58, desta Lei." (Destaquei) 
	Ante o exposto, VOTO por que seja adotada a minuta de Acórdão que submeto à apreciação deste Colegiado.
TCU, Sala das Sessões Ministro Luciano Brandão Alves de Souza, em 30 de junho de 2020.
AROLDO CEDRAZ 
Relator